臺灣高等法院民事判決　　　　　　　　　　　　　　九十一年度上易字第七五九號
　　上　訴　人　甲○○
　　法定代理人　陳芳卿
　　訴訟代理人　廖湖中律師
　　被　上訴人　乙○○
　　訴訟代理人　陳美華律師
　　　　　　　　簡維能律師
　　右　一　人
　　複　代理人　楊政雄律師
右當事人間給付工程款事件，上訴人對於中華民國九十一年六月十七日臺灣板橋地方
法院九十年度訴字第一二四六號第一審判決提起上訴，經本院於九十三年十一月二十
三日言詞辯論終結，判決如下：
    主      文
上訴駁回。
第二審訴訟費用由上訴人負擔。
    事      實
甲、上訴人方面：
壹、聲明：
一、原判決關於不利上訴人部分廢棄。
二、前開廢棄部分，被上訴人在第一審之訴及假執行之聲請均駁回。
貳、陳述：除與原判決記載相同部分，予以引用外，並補稱略以：
一、上訴人「甲○○」之興建工程係以信徒之捐款興建，被上訴人就其所施作之土木
    工程（下稱系爭工程）未提出統一發票對帳，上訴人無法對信徒交代。又建築施
    工簽訂書面契約及開立統一發票係建築慣例，依台灣省建築師公會台北縣辦事處
    之鑑定報告，亦列有稅捐項目，故被上訴人應提出統一發票以證明其請求之工程
    款為真實。
二、被上訴人所提出之預拌混凝土交貨單並未經上訴人簽認，不能證明確係用於系爭
    工程，且其所提出之數量與前開建築師公會鑑定報告所載之數量不符，亦未提出
    經上訴人簽認之鋼筋進貨數量證明，其所為之主張，自難信為真實。
三、依台灣省建築師公會台北縣辦事處民國（下同）九十三年八月十九日台建師北鑑
    字第二七三號函所載，僅認該建物應似「筏式基礎構造」興建，並未確認係「筏
    式基礎構造」；又對挖掘建築版基所造成之破壞僅認應能修復復原，並非絕對肯
    定得以復原；然建築版基之破壞，對於上訴人信徒之信仰精神，絕對有破壞及傷
    害。
四、依台北縣樹林市公所九十三年八月三十日北縣樹工字第○九三○○二二一五三號
    函載：「自用農舍核准發照後，由起造人依核准圖說施工，．．．本申請案並未
    辦理變更設計」；並參照建築法第三十九條、第七十條規定，主要構造與設計圖
    樣相符者，才發給使用執照；再依證人即建築師游景新、張祚傑所為之證詞及證
    人林贊成證稱，係按原設計圖施做，而原設計圖係採「獨立基礎構造」設計，則
    系爭工程應屬「獨立基礎構造」興建。故系爭工程款應以台灣省建築師公會台北
    縣辦事處鑑定估價之新台幣（下同）二百九十四萬九千五百二十九元扣除稅捐及
    工資不符部分為據。
乙、被上訴人方面：
壹、聲明：如主文所示。
貳、陳述：除與原判決記載相同部分，予以引用外，並補稱略以：
一、依證人邱創華所為之證詞，足證兩造間就系爭工程之總價款並未作約定，充其量
    僅曾預估以二百八十萬元完成而已。而系爭工程有追加工程，亦經證人邱創華證
    述屬實，上訴人在原審亦自認系爭工程有追加工程款，足證建築施工圖所載之工
    程造價並非兩造就系爭工程所約定之工程總價額。
二、兩造就被上訴人請領系爭工程款，並未約定須以被上訴人應交付統一發票為給付
    之要件。縱嗣後上訴人有向被上訴人要求應提出統一發票，然被上訴人並未同意
    ，兩造間之契約內容既未變更，自非上訴人單方在事後所能主張增減，進而認被
    上訴人未提出統一發票，即不得請求工程款。況施作系爭工程所僱用之工人，均
    係上訴人之信徒個人，不可能取得統一發票，被上訴人未提出統一發票，不影響
    被上訴人對於系爭工程款債權之存在。
三、系爭工程之結構體已施作完成，並領得使用執照；兩造並未約定粉飾材料、牆壁
    、地坪及平頂等之裝修事項，系爭建物復已接有水電使用，依台灣省建築師公會
    台北縣辦事處鑑定結果，系爭建物業已完工。
四、「獨立基礎構造」建物與「筏式基礎構造」建物在興建上之區別之一，為「筏式
    基礎構造」建物有關混凝土及鋼筋使用之數量較「獨立基礎構造」建物高出甚多
    。依前開建築師公會鑑定報告所載，即可明瞭。被上訴人在興建系爭工程時，共
    採購「3000psiRC」（即混凝土之抗壓強度為210㎏∕㎡）混凝土共五四四立方公
    尺，核與鑑定報告就「筏式基礎構造」所需混凝土總數量之記載相近。系爭工程
    之興建確係採「筏式基礎構造」建築。
五、依台灣省建築管理規則第十七條第一項第二款後段、第二十八條第三項後段規定
    ，農業區內依都市計畫法台灣省施行細則之規定，准予興建之自用農舍，得免由
    建築師設計、監造或營造業承造；由起造人自行依核定圖樣施工免予施工勘驗。
    又依台北縣樹林市公所九十三年八月三十日北縣樹工字第○九三○○二二一五三
    號函說明二所載：「自用農舍核准發照後，由起造人依核准圖說施工，本所無須
    派員進行階段性勘驗」，足見系爭工程在施工期間建築主管機關並未曾至現場勘
    驗。
    理      由
一、本件被上訴人起訴主張：上訴人於八十六年八月五日將系爭工程交與伊承攬，約
    定由伊按工程進度，採實作實報方式向上訴人請款；系爭工程完工後，兩造曾於
    八十八年七月十日對帳，並簽立對帳單，確認上訴人尚積欠伊工程款一百零四萬
    七千六百元；嗣兩造於八十九年四月三十日再次對帳，在估價單上簽立確認上訴
    人積欠伊上開總工資，已償還工資八萬八千四百元，尚欠九十五萬九千二百元工
    程款未付，迭經催討，均拒不給付等情，爰依承攬之法律關係，求為命上訴人如
    數給付及自起訴狀繕本送達之翌日起至清償日止，按年息百分之五計付利息之判
    決。
    上訴人則以：伊在系爭工程進行中，曾要求被上訴人提出單據核實會算，並開立
    統一發票，然遭被上訴人拒絕，在未經核實會算情況下，被上訴人浮報工程款業
    已向伊收取高達四百十一萬零七百零八元之工程款；而系爭工程依原施工圖之記
    載造價僅為一百九十二萬八千三百十六元，伊所支付之款項已超出甚多，被上訴
    人理應退還，不得再對伊請求付款云云，資為抗辯。
二、經查被上訴人主張伊承攬系爭工程，經與上訴人對帳，確認上訴人尚積欠伊九十
    五萬九千二百元工程款之事實，業據其提出八十八年七月十日之對帳單及八十九
    年四月三十日之對帳單為證（見原審卷二一、七一頁），並經證人即上訴人「甲
    ○○」之主任委員邱創華到場證稱伊及其他委員有與被上訴人對帳（見原審卷六
    三、七六頁）；及證人黃顯榮、曾竹鴻到場一致證稱彼等有在八十八年七月十日
    之對帳單簽名見證等語（見原審卷六四頁），自堪信為真實。
三、按稱承攬者，謂當事人約定，一方為他方完成一定之工作，他方俟工作完成，給
    付報酬之契約，民法第四百九十條第一項定有明文；並不以訂有書面契約為必要
    （參照民法第一百五十三條第一項規定）。經查上訴人既自認有委託被上訴人施
    工（見原審卷三七、四一、一一二頁），且復自認曾支付被上訴人工程費用（見
    原審卷四一、一七二頁），足見兩造間有承攬關係存在，上訴人徒以被上訴人未
    能提出書面契約而否認兩造間有承攬關係存在，殊不足取。
四、雖上訴人提出系爭工程施工圖，抗辯系爭工程之造價應為一百九十二萬八千三百
    十六元云云（見原審卷八四、八五頁），惟查該施工圖，充其量僅能認係表明系
    爭工程施工前之估價，尚難遽認即係兩造間就系爭工程所約定之總工程款。況上
    訴人既稱兩造間訂有書面契約（見原審卷三七頁），則伊既為契約當事人，何以
    不能提出該書面契約，以資證明？雖上訴人抗辯該書面契約已為被上訴人所取回
    ，然為被上訴人所否認，而上訴人復不能舉證證明，足見上訴人所為之上開抗辯
    ，均不足取。
五、再據證人張啟清到場證稱伊係系爭工程興建時之財務，從頭到尾請款均係伊負責
    ，被上訴人就鋼筋、混凝土請款部分，都有附單據（見本院卷第二宗五頁）；而
    證人即參與施作系爭工程之工人羅溪埤、李家和、王清助、林贊成亦均到場一致
    證稱係採「筏式基礎構造」建造（見本院卷第二宗三、四、二五、二七、二九頁
    ）。另被上訴人所提出之施工照片（見同上卷三九至四一頁），亦經證人邱創華
    證稱該照片所示即係「甲○○」建蓋時之情形無訛（見同上卷五二頁）；並經台
    灣省建築師公會台北縣辦事處於九十三年八月十九日函復：上開照片「顯示之大
    面積鋼筋排紮方式，該建物應似『筏式基礎構造』興建」（見同上卷五六－七頁
    ）。本件雖未採開挖方式鑑定（兩造在建築師前往鑑定時，協議不採現場挖掘查
    勘求證－見鑑定報告書三頁），惟經斟酌上開證人所為之證詞，應認被上訴人主
    張系爭工程係採「筏式基礎構造」建造，可堪採信。而系爭工程以「筏式基礎構
    造」興建之工料費用估價為三百七十九萬五千一百八十三元，有上開建築師公會
    台北縣辦事處之鑑定報告書可稽（見外放證物）；惟其中排水溝部分之工資為義
    工（見鑑定報告書三○頁），應扣除該部分之工資一萬四千四百六十九元（其計
    算式為：12,296元＋2,173元＝14,469元－見鑑定報告書一一頁），則系爭工程
    以「筏式基礎構造」興建之工料費用估價應為三百七十八萬零七百十四元（其計
    算式為：3,795,183元－14,469元＝3,780,714元）。而上訴人自認伊祇給付被上
    訴人二百二十一萬四千九百四十一元（見原審卷一七二頁，本院卷第一宗三六頁
    、第二宗九四頁），則被上訴人請求上訴人再給付九十五萬九千二百元，如加計
    上開伊已受領之金額，合計僅有三百十七萬四千一百四十一元（其計算式為：
    2,214,941元＋959,200元＝3,174,141元），並未超過上開系爭工程以「筏式基
    礎構造」興建之工料費用估價金額，從而被上訴人請求上訴人再給付九十五萬九
    千二百元，應屬有據。雖上訴人另云伊就系爭工程已支付工程款四百十一萬零七
    百零八元，惟伊既已自認經手人尚有訴外人林贊成、張啟清（見同上卷宗），且
    復不能證明上開工程款係全數支付與被上訴人，亦不得執此而拒絕給付被上訴人
    其餘未付之工程款。
六、綜上所述，被上訴人本於承攬之法律關係，請求上訴人給付其餘工程款九十五萬
    九千二百元及自九十年七月四日起算之法定遲延利息部分，自屬應予准許。從而
    原審就所為上訴人敗訴之判決，並無不合。上訴論旨指摘原判決不當，求予廢棄
    改判，為無理由。
七、至兩造其餘之攻擊或防禦方法及未經援用之證據，經本院斟酌後，認為均不足以
    影響本判決之結果，自無逐一詳予論駁之必要。併此敘明。
八、據上論結，本件上訴為無理由，依民事訴訟法第四百四十九條第一項、第七十八
    條，判決如主文。
中　　　華　　　民　　　國　　九十三　　年　　 十二 　　月　　  七  　　日
                                    民事第七庭
                                        審判長法  官  林  鄉  誠
                                              法  官  王  聖  惠
                                              法  官  鄭  威  莉
正本係照原本作成。
不得上訴。
中　　　華　　　民　　　國　　九十三　　年　　 十二 　　月　　 二十 　　日
　　　　　　　　　　　　　　　　　　　　　　　書記官  吳  瑞  英
